ACORDAO-COMPLETO-2419760

ACÓRDÃO 8903/2021 ATA 22/2021 - PRIMEIRA CÂMARA

VISTOS, relatados e discutidos estes autos de Aposentadoria, os Ministros do Tribunal de Contas da União, reunidos em Sessão da 1ª Câmara, ante as razões expostas pelo Relator, e com fundamento nos arts. 1º, inciso V, e 39, inciso II, ambos da Lei 8.443, de 16 de julho de 1992, c/c o art. 259, inciso II, do Regimento Interno desta Corte de Contas, ACORDAM em:
9.1. considerar legais os atos constantes das peças 2/4, e 6 e 7, relativos às aposentadorias de Adercy Jales de Souza, Dirk Bergauer, Durval da Silva, José Lourenço de Souza e de Maria Madalena Borges Villanova,  autorizando-lhes o registro, nos termos do art. 260, § 1º, do Regimento Interno desta Corte de Contas;  
9.2. considerar prejudicada, pela perda do objeto, a análise de mérito do ato constante da peça 5, relativo à aposentadoria de Gildásio Fontenele de Almeida, nos termos do art. 7º da Resolução 206/2007 c/c o art. 260, § 5º, do Regimento Interno desta Corte de Contas;
9.3. determinar ao órgão de origem que encaminhe a este Tribunal, no prazo de 30 (trinta) dias, o ato relativo à pensão civil instituída pelo Sr. Gildásio Fontenele de Almeida em favor de Marinalva Borges Fontenele (número de controle 10001506-05-2016-000188-0) , para oportuna deliberação;
9.4. dar ciência desta deliberação aos interessados e ao órgão de origem; e
9.5. arquivar os autos.

Pessoal: Aposentadoria. Processo gerado automaticamente com atos priorizados/selecionados pela Sefip.

Primeira Câmara

Ministério dos Transporte, Portos e Aviação Civil (extinto).

3. Interessados: Adercy Jales de Souza, CPF XXX.495.741-XX; Dirk Bergauer, CPF XXX.109.991-XX; Durval da Silva, CPF XXX.389.527-XX; Gildásio Fontenele de Almeida, CPF XXX.884.395-XX; José Lourenço de Souza, CPF XXX.364.571-XX; e Maria Madalena Borges Villanova, CPF XXX.306.221-XX.

13.1. Ministros presentes: Walton Alencar Rodrigues (Presidente), Benjamin Zymler, Vital do Rêgo e Jorge Oliveira.
13.2. Ministros-Substitutos presentes: Augusto Sherman Cavalcanti (Relator) e Weder de Oliveira.

ACORDAO-COMPLETO-2497681

Acórdão de Relação 12659/2021 - Primeira Câmara

Acórdão de Relação

AUGUSTO SHERMAN

Cuidam os presentes autos das Aposentadorias de Adercy Jales de Souza, Dirk Bergauer, Durval da Silva, Gildásio Fontenele de Almeida, José Lourenço de Souza e de Maria Madalena Borges Villanova, concedidas pelo Ministério dos Transporte, Portos e Aviação Civil (extinto) , conforme os termos constantes das peças 2/7, cujos atos foram encaminhados ao Tribunal por intermédio do sistema Sisac, na sistemática definida na IN 78/2018, com parecer do órgão de Controle Interno pela ilegalidade. 
2.	A unidade técnica, ao analisar os fundamentos legais das concessões e as informações prestadas pelo órgão do controle interno, lavrou a instrução vista à peça 9, adiante parcialmente transcrita, com eventuais ajustes de forma:
		" (...) 
EXAME TÉCNICO 
Procedimentos aplicados 
2. Os procedimentos para exame, apreciação e registro de atos de pessoal encontram-se estabelecidos na Instrução Normativa - TCU 78/2018 e na Resolução - TCU 206/2007. Em seus arts. 4º, § 2º, e 3º, § 3º, respectivamente, essas normas dispõem que os atos de pessoal disponibilizados por meio do Sisac devem ser submetidos a crítica automatizada do próprio sistema, com base em parâmetros predefinidos. 
3. Relativamente aos atos de concessão de aposentadoria, as rotinas de crítica das informações cadastradas no Sisac foram elaboradas e validadas levando-se em conta as peculiaridades desses atos. Os itens de verificação do sistema compreendem prazos e fundamentos legais, assim como eventuais ocorrências de acumulação. Trata-se de verificações mais abrangentes, minuciosas e precisas do que aquelas que podem ser realizadas por mãos humanas, proporcionando um nível de segurança ainda maior. 
4. Além da crítica automatizada, há verificação humana adicional no caso de haver alertas do sistema ou informações não formatadas, como esclarecimentos do gestor ou do controle interno. 
5. Tratando-se de atos registrados no Sistema Integrado de Administração de Recursos Humanos (Siape) , tais registros também são considerados pelas rotinas críticas. O Siape disponibiliza informações atualizadas sobre as parcelas que integram os proventos, diferentemente, portanto, do Sisac, que informa as parcelas no momento do registro do ato. Essa confrontação com o Siape fornece uma visão atual e verdadeira da situação, o que permite descaracterizar irregularidades e inconsistências, que, embora constantes do Sisac, já foram corrigidas. 
6. Na ocorrência de períodos de tempo relativos à contagem ponderada decorrente do exercício de atividade insalubre, as rotinas incluem a verificação do atendimento dos requisitos estabelecidos no Acórdão 2008/2006-TCU-Plenário (Ministro-Relator Walton Alencar Rodrigues) . Constatado o não atendimento, tais períodos são automaticamente excluídos da contagem do tempo. 
7. Também são excluídos da contagem outros períodos de tempo cujo cômputo a jurisprudência do TCU entende, a princípio, ser irregular. São exemplos os períodos de tempo rural, aluno aprendiz, estágio, residência médica e aqueles obtidos por justificação judicial. Trata-se de vedações para as quais a jurisprudência do TCU também prevê exceções, mas, nesses casos, a verificação do atendimento dos requisitos não pode ser automatizada, exigindo a apresentação de documentação comprobatória. Portanto, na ocorrência de qualquer desses períodos, são eles excluídos da contagem. 
8. Assim, os períodos de tempo impugnáveis pelo TCU são excluídos quando da verificação da implementação dos requisitos temporais para se inativar na forma originalmente deferida pelo gestor de pessoal. Em outras palavras, são contabilizados apenas os períodos de tempo sem possibilidade de impugnação com base na lei e na jurisprudência aplicáveis. Exame das constatações 
9. O conjunto das verificações a que os atos foram submetidos encontra-se discriminado em detalhes nas páginas que precedem esta instrução. Não foi constatado qualquer óbice a sua apreciação pela legalidade. 
10. Cabe registrar que, para os atos em que o controle interno realizou o exame no âmbito da competência definida nos arts. 11 e 12 da Instrução Normativa - TCU 78/2018, esse também foi seu entendimento. 
 Assim, cabe proposta de que os atos sejam considerados legais e registrados. 
CONCLUSÃO 
12. A abrangência e a profundidade das verificações levadas a efeito fundamentam convicção de legalidade dos atos. Assim, cabe proposta no sentido de que sejam considerados legais, promovendo-se o seu registro. 
 (...) "
3.		O Ministério Público, neste ato representado pelo Procurador Marinus Eduardo De Vries Marsico, emitiu o Parecer constante da peça 11, lavrado nos seguintes termos:
"Trata-se da análise de atos de concessão de aposentadoria emitidos pelo extinto Ministério dos Transportes, Portos e Aviação Civil. A Unidade Técnica propõe, em pareceres uniformes, a legalidade dos atos em questão. Entretanto, em consulta aos contracheques à peça 9, pág. 3, verificamos que o Sr. Gildásio Fon recebe uma parcela judicial no valor de R$ 270,99.
Entendemos ser temerária a emissão do juízo de legalidade do ato em favor do interessado antes de se conhecer a natureza e os fundamentos da parcela judicial mencionada. Ainda que o pagamento da sobredita rubrica tenha sido iniciado após a edição do ato em análise, convém considerar que o esclarecimento sobre a natureza da rubrica poderia resultar em uma modificação na proposta de mérito para o ato de aposentadoria do Sr. Gildásio Fon. 
Nesse sentido, entendemos ser mais prudente a realização de diligência prévia para que a Unidade Jurisdicionada esclareça a natureza do sobredito pagamento, bem como envie os documentos que o fundamentam. Quanto aos demais atos, anuímos à proposta alvitrada pela Unidade Técnica".
		É o Relatório.

não há.

Procurador Marinus Eduardo De Vries Marsico.

PESSOAL. APOSENTADORIA. CINCO ATOS CONFORME OS NORMATIVOS DE REGÊNCIA. LEGALIDADE E REGISTRO. UM ATO COM INCLUSÃO NOS PROVENTOS DE PARCELA JUDICIAL SEM IDENTIFICAÇÃO. INDÍCIOS DE IRREGULARIDADE. ANÁLISE DE MÉRITO PREJUDICADA PELA PERDA DO OBJETO. DETERMINAÇÃO. CIÊNCIA.

APOSENTADORIA (APOS)

Secretaria de Fiscalização de Integridade de Atos e Pagamentos de Pessoal e de Benefícios Sociais (Sefip).

Versam os presentes autos acerca das Aposentadorias de Adercy Jales de Souza, Dirk Bergauer, Durval da Silva, Gildásio Fontenele de Almeida, José Lourenço de Souza e de Maria Madalena Borges Villanova, concedidas pelo Ministério dos Transporte, Portos e Aviação Civil (extinto) . 	
2.	Relativamente aos atos vistos às peças 2/4 e 6/7, alusivos às aposentadorias de Adercy Jales de Souza, Dirk Bergauer, Durval da Silva, José Lourenço de Souza e de Maria Madalena Borges Villanova, na esteira dos pareceres precedentes entendo que podem ser considerados legais, uma vez que estão conforme à regência, de sorte que não vislumbro óbices que impeçam os seus registros.
3.	No tocante ao ato constante da peça 5, relativo à aposentadoria de Gildásio Fontenele de Almeida, o Ministério Público opinou pela realização de diligência preliminar à origem, em face da inclusão, no contracheque do interessado, de rubrica pecuniária decorrente de decisão judicial sem identificação de sua natureza, o que poderia conduzir à ilegalidade da concessão.
4.	Prima facie, consigno que esse ato deu entrada neste Tribunal há mais de cinco anos (13/1/2016) , fato que autorizaria o seu registro tácito em decorrência do que restou decidido pelo STF no âmbito do RE 636.553. Todavia, por outras circunstâncias, penso que poderá ser dado outro deslinde à questão.
5.	Isso porque, muito embora não conste dos sistemas CPF e SISOB, o Sr. Gildásio Fontenele de Almeida veio a óbito no dia 24/5/2015, conforme os elementos probatórios espelhados à peça 13, produzidos e inclusos nos autos pelo meu Gabinete, devendo, assim, ser considerada prejudicada a análise de mérito desta aposentadoria, nos termos prescritos no art. 7º da Resolução 206/2007 c/c o art. 260, § 5º, do Regimento Interno desta Corte de Contas, em face do exaurimento dos seus efeitos financeiros. Consigno, ainda, que foi instituída pensão civil em favor de Marinalva Borges Fontenele, viúva do instituidor, com vigência a partir de 24/5/2015, cujo ato ainda se encontra no órgão de origem, o que demanda determinação ao gestor para que o encaminhe ao Tribunal para oportuna deliberação. Assinalo, por fim, que a rubrica judicial objeto da diligência proposta pelo Parquet não consta do ato pensional.
           	Ex positis, acolhendo, em parte, a proposta alvitrada pela unidade técnica e, da mesma forma, o Parecer do representante do Ministério Público, manifesto-me por que o Tribunal aprove o acórdão que ora submeto à deliberação deste Colegiado. 
  
TCU, Sala das Sessões, em 29 de junho de 2021.
AUGUSTO SHERMAN CAVALCANTI 
Relator